【裁判字號】    99,交聲,334
【裁判日期】    990929
【裁判案由】    聲明異議
【裁判全文】
臺灣屏東地方法院交通事件裁定         99年度交聲字第334號
原處分機關  交通部公路總局高雄區監理所屏東監理站
異  議  人  甲○○
上列受處分人因違反道路交通管理處罰條例案件，對於原處分機
關於民國99年8 月17日所為之處分（原處分：屏監違字第裁82-Z
EP043695號、82-ZEP043696號），聲明異議，本院裁定如下：
    主  文
原處分均撤銷。
    理  由
一、原處分機關以異議人所有車牌號碼ZU-4638 號自小客車，分
    別於99年3 月26日15時31分及同日16時10分，行經國道1 號
    高速公路岡山收費站北上車道及南下車道，經過電子收費車
    道而未繳費，經遠通電收股份有限公司（下稱：遠通公司）
    通知補繳後，仍未於期限內補繳，而有「汽車行駛於應繳費
    之公路不依規定繳費」之違規行為，乃由國道公路警察局第
    五警察隊岡山分隊逕行舉發，經查核無訛，乃依道路交通管
    理處罰條例第27條第1 項及違反道路交通管理事件統一裁罰
    基準及處理細則之規定，分別各裁罰新臺幣（下同）3,000
    元等語。
二、異議意旨略以：異議人於99年5 月7 日即入勒戒所觀察勒戒
    ，致未能如期繳款，且家境清寒，請求法外開恩，撤銷罰單
    ，為此聲明異議。
三、按汽車行駛於應繳費之公路、橋樑、隧道或輪渡，不依規定
    繳費者，處汽車所有人或駕駛人3,000 元以上6,000 元以下
    罰鍰，並追繳欠費，道路交通管理處罰條例第27條第1 項定
    有明文。
四、又按道路交通管理處罰條例第27條第1 項著眼在於我國以往
    使用公路、橋樑、隧道或渡輪之收費均採人工收費方式，故
    駕駛人行駛於上開地點不依規定繳費，乃明知未繳費而強行
    通過收費處所之行為，難諉為疏忽所致；但邇來電子收費設
    備之採用，部分取代傳統人工收費方式，駕駛人於行駛前雖
    有注意票證餘額是否足敷繳費之義務，惟其駕駛過程中難以
    時刻觀察該票證餘額，且通過收費處所發覺餘額不足時，亦
    難有立即停止駕駛並補足餘額之機會，此於高速行駛之公路
    上尤其明顯，是若駕駛人行駛於採用電子收費設備之上開地
    點不依規定繳費，是否仍一致認定其確有不繳費之故意及具
    有規範違反性，已非無疑。據此，本於上開條例第27條第1
    項汽車行駛於應繳費之公路應繳納之通行費及第56條第2項
    在道路收費停車處所停車應繳納之停車費均屬公法上金錢給
    付義務之特質，於該條例第27條第1 項在非人工收費之電子
    設備收費情形，未及比照同條例第56條第2 項修正為「通知
    駕駛人補繳．．逾期再不繳納」前，仍應作相同之解釋，即
    認在行駛於應繳費並使用電子收費設備之上開處所此特殊情
    形下，該條例第27條第1 項之「不依規定繳費」應解釋為「
    經通知補繳後逾期仍未繳納」之行為。是汽車所有人、駕駛
    人在經通知補繳期限前，是否有「汽車行駛於應繳費之公路
    不依規定繳費」之違規事實，仍屬不確定狀態，警察機關尚
    無舉發權，應於補繳期限屆滿後仍未補繳費用，其違規行為
    方屬成立。
五、次按公路法第24條第2 項授權交通部訂立之公路通行費徵收
    管理辦法及交通部臺灣區○道○○○路局電子收費申裝及欠
    費追繳作業注意事項第5 、13、17點規定：「用路人辦理車
    內設備單元之申裝，須為車輛所有人，並備齊營運單位指定
    之證件至指定之申裝點，繳納相關費用後，辦理車內設備單
    元之裝設。申請人非車主本人者，由申請人持車輛行車執照
    及申請人身分證明文件，並出具由車主簽立之代辦委託書辦
    理。」、「車輛不依規定繳納通行費，營運單位之自動收費
    系統應將該用路人車輛之車種、牌照號碼、通行時間、地點
    、行駛方向等予以記錄並照相或錄影存記。營運單位應依本
    局查明之車籍資料，製發『補繳通行費及作業處理費通知單
    』，追繳通行費並加收作業處理費用。但因系統因素致無法
    完成扣款交易者，不另收作業處理費。前項作業處理費用指
    用路人每次不依規定繳費，所應加收之作業處理費用，包含
    車籍資料查詢費、照片費、帳單列印費、掛號郵資費、人工
    作業處理費及繳款手續費等，由本局核定及由營運單位公告
    之。」、「用路人應依『補繳通行費及作業處理費通知單』
    所列金額及繳費期限完成補繳，逾補繳期限截止日未繳納者
    ，依法舉發。」，因此，關於汽車行駛於應繳納通行費之國
    道高速公路未依規定繳納，應由營運單位即遠通電收股份有
    限公司寄發補繳通行費通知單通知用路人（依上開規定係指
    汽車所有人）補繳通行費，逾期未繳納者，再移送警察單位
    依道路交通管理處罰條例第27條第1 項規定依法舉發之。
六、復按違反道路交通管理事件統一裁罰基準及處理細則第5條
    規定「處理違反道路交通管理事件，有關文書送達之程序，
    依行政程序法之規定。」又「對於在監所人為送達者，應囑
    託該監所長官為之。」行政程序法第第89條定有明文。經查
    ：本件異議人於99年5 月7 日起，至同年6 月18日止，入勒
    戒所執行觀察勒戒，有台灣高等法院被告前案紀錄表1 紙附
    卷可參。而遠通公司就異議人駕駛前開車牌自小客車，通過
    電子收費車道未繳費事宜，受交通部臺灣區○道○○○路局
    之委託，寄發「高速公路通行費催繳通知單」，係99年6 月
    11 日 送達於被告住所，有送達證書1 紙附卷可證。惟異議
    人當時已在勒戒所執行勒戒，該催繳通知書並未囑託該監所
    長官為之，依上開說明，該送達即非適法。揆諸前揭說明，
    本件催繳通知單之送達於法尚有未合，原處分機關未詳以查
    明，遂逕予裁處，於法即有違誤，應由本院將原處分均撤銷
    ，並由原處分機關另為妥適處理，以臻適法。
七、爰依道路交通管理處罰條例第87條第2 項，道路交通案件處
    理辦法第20條前段，裁定如主文。
中    華    民    國    99    年    9     月    29    日
                  交通法庭      法  官  簡光昌
以上正本證明與原本無異。
如不服本裁定應於收受送達後五日內向本院提出抗告書狀敘述抗
告之理由抗告於台灣高等法院高雄分院。
中    華    民    國    99    年    9     月    29    日
                                書記官  林祥玉

司法院資訊處製作；財團法人民間司法改革基金會備份。
